臺灣臺南地方法院民事判決
109年度簡上字第107號
上  訴  人  劉國豪  
訴訟代理人  藍慶道律師
被 上 訴人  吳國隆  

上列當事人間請求拆屋還地等事件，上訴人對於中華民國109年2
月19日本院柳營簡易庭108年度營簡字第354號第一審判決提起上
訴，經本院於110年1月19日言詞辯論終結，判決如下：
    主    　文
原判決廢棄，發回本院柳營簡易庭。
    事實及理由
一、按言詞辯論期日，當事人之一造不到場者，得依到場當事人
    之聲請，由其一造辯論而為判決，民事訴訟法第385條第1項
    前段定有明文。查本件被上訴人經合法通知，未於言詞辯論
    期日到場，且核無同法第386條所列各款情形，爰依上訴人
    之聲請，由其一造辯論而為判決。　　
二、按第一審之訴訟程序有重大之瑕疵者，第二審法院得廢棄原
    判決，而將該事件發回原法院。但以因維持審級制度認為必
    要時為限，民事訴訟法第451條第1項定有明文。又所謂訴訟
    程序有重大瑕疵者，係指第一審違背訴訟程序之規定，其違
    背與判決內容有因果關係，或因訴訟程序違背規定，不適於
    為第二審辯論及判決之基礎者言（最高法院48年台上字第12
    7號判決意旨參照）。次按共有物之處分，應得共有人全體
    之同意，民法第819條第2項定有明文。而拆屋係事實上之處
    分行為，故訴請共有人拆屋，自應以全體共有人為被告，當
    事人始為適格。再按審判長應向當事人發問或曉諭，令其為
    事實上及法律上陳述、聲明證據或為其他必要之聲明及陳述
    ；其所聲明或陳述有不明瞭或不完足者，應令其敘明或補充
    之，此為審判長因定訴訟關係之闡明權，同時並為其義務。
    當事人主張之事實，究應如何適用何種法律，往往影響裁判
    之結果，倘法官未經闡明逕行適用法律而對當事人產生突襲
    性裁判者，即難謂與前開規定無違。故審判長對於訴訟關係
    未盡此項必要之處置，違背闡明之義務者，其訴訟程序即有
    重大瑕疵，而基此所為之判決，亦屬違背法令（最高法院43
    年台上字第12號判決意旨參照）。又訴訟標的對於共同訴訟
    之各人必須合一確定者，必須一同起訴或一同被訴，其當事
    人之適格，始能謂無欠缺。原告之訴雖有欠缺，但其情形可
    以補正者，審判長應定期間先命補正；且訴訟標的對於數人
    必須合一確定時，原告得於訴訟進行中追加其原非當事人之
    人為當事人，此觀民事訴訟法第249條第1項但書，第255條
    第1項第5款規定即明。
三、上訴人於原審起訴主張：上訴人為坐落臺南市○○區○○○段000
    0地號土地（下稱系爭土地）之所有權人，被上訴人前於不
    詳時間擅自興建門牌號碼臺南市○○區○○里000號未辦保存登
    記建物（下稱系爭房屋）而無權占用系爭土地，妨礙上訴人
    所有權之行使，爰依民法第767條、第179條規定，先位請求
    被上訴人拆除系爭房屋並返還所占用土地，及給付無權占用
    系爭土地所受相當於租金之不當得利。若認被上訴人有權占
    用系爭土地，則備位主張適用或類推適用民法第425條第2項
    規定，請求依土地法第97條第1項規定核定租金數額，並判
    命被上訴人應給付租金等語。
四、原審以：上訴人無法證明被上訴人為系爭房屋之所有權人，
    況依卷附系爭房屋之房屋稅籍證明書之記載，系爭房屋登記
    之納稅義務人除被上訴人外，另有訴外人吳狀元，其與被上
    訴人持分各二分之一，與上訴人主張系爭房屋係被上訴人搭
    建不符為由，判決上訴人敗訴。
五、上訴人不服提起上訴，除援引於原審之主張、陳述及證據外
    ，另補陳以：原審訴訟程序有明顯重大瑕疵，原審職權調查
    之結果，沒有曉諭讓上訴人為適當辯論，也沒有提示；另外
    被上訴人經合法通知，沒有提出答辯，應該視同上訴人之主
    張，並為上訴聲明：㈠先位聲明：⒈原裁定廢棄。⒉被上訴人
    應將坐落系爭土地內如原審判決附圖所示編號A部分、面積1
    55.19平方公尺及編號B部分、面積3.73平方公尺之磚造地上
    建物（門牌：臺南市○○區○○里00鄰000號）拆除，並將該部
    分土地騰空返還上訴人。⒊被上訴人應給付上訴人新臺幣（
    下同）30,348元，及自上訴狀繕本送達翌日起至清償日止，
    按週年利率百分之5計算之利息；暨自民國108年5月24日起
    至拆除前項房屋之日止，按月給付上訴人562元。㈡備位聲明
    ：⒈原裁定廢棄。⒉核定被上訴人所有坐落系爭土地上如原審
    判決附圖所示編號A部分、面積155.19平方公尺及編號B部分
    、面積3.73平方公尺之磚造地上建物（門牌：臺南市○○區○○
    里00鄰000號），每月租金為562元。⒊被上訴人應給付上訴
    人30,348元，及自上訴狀繕本送達翌日起至清償日止，按週
    年利率百分之5計算之利息；暨自108年5月24日起至前項房
    屋滅失之日止，按月給付上訴人562元；被上訴人經合法通
    知未於言詞辯論期日到場，亦未提出書狀為何陳述或聲明。
六、經查：本件據原審依職權調取本院103年度司執字第78161號
    給付借款事件卷內所附臺南市政府稅務局佳里分局103年8月
    21日南市稅佳房字第1032509031號函覆系爭房屋之房屋稅籍
    證明書之記載，系爭房屋之房屋稅納稅義務人除被上訴人外
    ，尚有訴外人吳狀元，二人就系爭房屋之持分為各二分之一
    。又吳狀元已於102年10月17日死亡乙情，有其除戶戶籍謄
    本在卷可稽（本院卷第29頁），揆諸上開最高法院判決意旨
    ，系爭房屋若確實原為被上訴人及吳狀元共有，共有房屋之
    拆除，全體共有人始有處分權能，應以全體共有人為被告，
    始有實施訴訟權能。是本件上訴人基於所有物返還請求權，
    訴請被上訴人拆除系爭房屋，並返還系爭土地，就本件所有
    物返還之訴訟標的，對於系爭房屋之全體共有人即包含吳狀
    元之全體繼承人有合一確定之必要，應一起被訴，否則即有
    當事人適格之問題。而有關吳狀元之繼承人為何、渠等有無
    拋棄繼承或是否仍在世等事項，非屬不得補正，揆諸前揭說
    明，原審即有依職權闡明之必要，且亦應先定適當期間命上
    訴人補正，並予追加原非當事人之共有人為當事人之機會。
    惟原審逕以上訴人不能證明其為系爭房屋所有權人為由，駁
    回上訴人之起訴，即有未洽。又依前開判決意旨，如有當事
    人不適格之情形，法院即不得對之為實體上之裁判，本件原
    審誤為實體裁判，訴訟程序即有重大瑕疵，基此所為之判決
    即屬違背法令，並已侵害當事人之審級利益，則本件已不適
    於由第二審法院為裁判，本院自有將原判決廢棄發回原審法
    院更為裁判之必要，以維審級利益。爰將原判決廢棄，並將
    本件發回原審法院另為適法之處置。
據上論結，本件上訴為有理由，應依民事訴訟法第436條之1第3
項、第451條第1項、第385條第1項，判決如主文。
中　　華　　民　　國　　110 　年　　2 　　月　　8 　　日
                  民事第三庭  審判長法  官  林福來
　　　　　　　　　                  法  官  羅郁棣
　　　　　　　　　                  法  官  許嘉容
以上正本證明與原本無異。　　　　　　　　　
本判決不得上訴。 
中　　華　　民　　國　　110 　年　　2 　　月　　9 　　日
                                    書記官  謝靜茹